臺灣彰化地方法院民事判決　九十二年度訴字第一○二七號
　　原　　　告　馬來西亞商富析資產管理股份有限公司臺灣分公司即中興商業銀行
　　　　　　　　股份有限公司之承當訴訟人
　　法定代理人　丙○○
　　訴訟代理人　丁○○
　　　　　　　　己○○
　　被　　　告　戊○○
　　　　　　　　乙○○
右當事人間請求異議之訴事件，經本院於民國九十三年七月九日言詞辯論終結，判決
如下：
    主      文
原告之訴駁回。
訴訟費用由原告負擔。
    事實及理由
一、按訴訟繫屬中為訴訟標的之法律關係，雖移轉於第三人，於訴訟無影響。但第三
    人如經訴訟之兩造同意，得聲請代當事人承當訴訟，民事訴訟法第二百五十四條
    第一項定有明文。經查，中興商業銀行股份有限公司（下稱中興銀行）於民國九
    十二年十一月二十四日提起本件訴訟後，業於九十三年六月十日將對訴外人明記
    建設股份有限公司（下稱明記公司）之債權讓與原告，並依金融機構合併法第十
    五條第一項第一款適用同法第十八條第三項規定，將債權讓與之通知以公告方式
    代之，此有原告所提出之公告影本、債權讓與聲明書影本附卷為證，且原告具狀
    聲請代中興銀行承當訴訟，亦經中興銀行與被告表示同意，按諸首揭規定，自應
    准由原告承當訴訟，合先敘明。
二、原告起訴主張：訴外人明記公司為投資興建彰化縣福興鄉『得意園邸』建案（下
    稱系爭建案），於八十二年十一月十一日自原始起造人有程建設股份有限公司（
    下稱有程公司）承接系爭建案，並變更建造執照起造人為明記公司，再以明記公
    司董事謝清源所有系爭建案基地即重測前彰化縣福興鄉○○段一六○之一、一六
    ○之二、一六○之二三、一六四之二六、一六四之三○地號土地（現編定為彰化
    縣福興鄉○○段二二七、二三七至二七○地號土地）設定抵押權作為擔保，向中
    興銀行申請新臺幣（下同）八千萬元之借款額度。中興銀行於系爭建案興建期間
    已陸續核撥七千一百八十萬元予明記公司，惟明記公司自八十四年起即未依約清
    償債務，尚積欠中興銀行七千一百八十萬元及利息、違約金（下稱系爭借款債權
    ），而中興銀行業於九十三年六月十日將系爭借款債權讓與原告，並已依法公告
    。明記公司因財務週轉問題而停止興建系爭建案前，已出資完成未保存登記建物
    三十四棟，且均足以遮避風雨，可達經濟上使用之目的，為土地之定著物，屬獨
    立之不動產，雖未經保存登記，其所有權仍應歸屬明記公司原始取得。惟前揭三
    十四棟建物之一即如附表所示之建物（下稱系爭建物），竟遭被告乙○○誤認為
    被告戊○○所有，而向本院聲請強制執行拍賣系爭建物，並由本院以九十一年度
    執字第七五六二號民事執行事件受理在案。上開強制執行程序顯已侵害明記公司
    對系爭建物之所有權，而明記公司竟怠於行使其權利，未提起第三人異議之訴，
    為確保原告對明記公司之系爭借款債權，爰基於民法第二百四十二條，民事訴訟
    法第二百四十七條第一項前段，強制執行法第十五條之法律規定，代位明記公司
    提起確認訴訟及第三人異議之訴。並聲明：(一)確認被告戊○○就系爭建物之所有
    權不存在。(二)本院九十一年度執字第七五六二號清償債務強制執行事件，就原告
    所有系爭建物所為之強制執行程序，應予撤銷。
三、被告乙○○以：被告乙○○於八十四年十二月間向被告戊○○購買系爭建物時，
    被告戊○○曾經出示其向明記公司購買三十四棟建物之不動產買賣契約書。且被
    告乙○○購買系爭建物後，亦多次至工地現場查看，系爭建物確為被告戊○○出
    資興建等語。被告戊○○則以：被告戊○○於八十四年一月六日以一億二千五百
    萬元之價金，向明記公司購買系爭建案。當時系爭建案興建進度分別為一樓前段
    主結構體完成者十一戶、二樓前段主結構體完成者十四戶、三樓前段主結構體完
    成者九戶，被告戊○○即出資繼續興建，系爭建案三十四棟建物方始完成，其所
    有權自應由被告戊○○原始取得等語，資為抗辯。並均聲明：原告之訴駁回。
四、兩造不爭執之事實：
  (一)訴外人明記公司以該公司董事謝清源所有系爭建案基地即重測前彰化縣福興鄉○○段一六○之一、一六○之二、一六○之二三、一六四之二六、一六四之三○地
    號土地設定抵押權作為擔保，向中興銀行申請八千萬元之借款額度，中興銀行已
    陸續核撥七千一百八十萬元予明記公司，而明記公司自八十四年起即未依約清償
    債務，尚積欠中興銀行七千一百八十萬元及利息、違約金。
  (二)中興銀行於九十三年六月十日將系爭債權讓與原告，並已依法公告。
  (三)被告乙○○以系爭建物為被告戊○○所有，而向本院聲請強制執行拍賣系爭建物
    ，並由本院以九十一年度執字第七五六二號民事執行事件受理在案。
五、原告另主張：明記公司並未將系爭建案三十四棟建物出售予被告戊○○；且系爭
    建案三十四棟建物均由訴外人明記公司出資興建完成，應由明記公司原始取得所
    有權等語，則為被告所否認，並以前詞置辯。茲將兩造各項爭點分述如下：
  (一)明記公司有無將系爭建案三十四棟建物出賣予被告戊○○：
　1.系爭建案原始起造人為有程公司，經彰化縣福興鄉公所於八十二年十月十九日核
    發建築執照後，有程公司於尚未動工興建前，即將系爭建案轉由明記公司承接興
    建，並於八十二年十一月十一日變更起造人為明記公司；嗣於八十四年一月六日
    ，明記公司董事謝清源以明記公司法定代理人名義與被告戊○○簽訂不動產買賣
    契約書，將謝清源所有系爭建案基地即重測前彰化縣福興鄉○○段一六○之一、
    一六○之二、一六○之二三、一六四之二六、一六四之三○地號土地及其上由明
    記公司所興建之系爭建案三十四棟建物，以一億二千五百萬元之價金出賣予被告
    戊○○等情，此有建造執照影本、不動產買賣契約書在卷可稽。
  2.原告雖主張：明記公司法定代理人為甲○○，謝清源僅為明記公司董事，並無出
    賣系爭建案三十四棟建物予被告戊○○之權利，且被告戊○○迄今仍未給付全部
    價金，謝清源亦未將系爭建案上開土地移轉登記予被告戊○○等語。惟查，系爭
    不動產買賣契約書末頁之立契約書人簽名欄，出賣人部分雖僅由謝清源簽名蓋章
    ，然該契約書首頁第一行即載明「出賣人明記建設股份有限公司、法代謝清源」
    ，堪認謝清源係代理明記公司出賣系爭建案三十四棟建物予被告戊○○。又依原
    告所提出中興銀行員林分行八十四年五月四日興員字第○三七號簡便行文表及處
    理報告、配合方案等附件之記載，謝清源與明記公司將系爭建案之土地與建物出
    賣予被告戊○○後，因被告戊○○於八十四年二月間前往中興銀行要求繼續核撥
    借款，中興銀行始知悉其情，並於八十四年四月二十六日由中興銀行員林分行經
    理率同副理及承辦人員前往明記公司，與明記公司何經理、甲○○、被告戊○○
    進行協商；嗣後，再與甲○○、被告戊○○就後續借款核撥、增加借款額度、借
    款清償方式等事項進行數次討論，始由中興銀行員林分行擬具配合方案簽報總行
    核示。綜觀上開處理報告與配合方案之內容，甲○○在與中興銀行、被告戊○○
    協商過程中，均未曾否認明記公司已將系爭建案三十四棟建物出賣予被告戊○○
    之事實，足見謝清源確係經由明記公司法定代理人甲○○之授權，而有權代理明
    記公司將系爭建案三十四棟建物出賣予被告戊○○無訛。至於謝清源代理明記公
    司與被告戊○○所簽訂之系爭不動產買賣契約書，雖將謝清源誤載為明記公司法
    定代理人，然該契約書既已載明出賣人為明記公司，且謝清源亦確實有權代理明
    記公司，自應認為系爭不動產買賣契約確屬有效成立，不因前開誤載而受影響。
    又系爭不動產買賣契約有效成立後，縱有被告戊○○未給付全部買賣價金予明記
    公司與謝清源，或謝清源未移轉登記系爭建案上開土地予被告戊○○之情形，亦
    僅屬買賣契約成立後，買受人與出賣人因買賣契約所生之債務不履行問題，於買
    賣契約他造當事人依法行使解除權以前，對系爭不動產買賣契約之效力不生影響
    。
  3.因此，明記公司已將其所有系爭建案三十四棟建物出賣予被告戊○○之事實，應
    堪認定。原告主張明記公司並未將系爭建案三十四棟建物出售予被告戊○○等語
    ，自無可採。
  (二)系爭建物由何人原始取得所有權：
    原告主張：系爭建物三樓半主結構體係由明記公司出資興建完成等語。被告則辯
    稱：明記公司只興建到系爭建物二樓前段主結構體完成，後續工程由被告戊○○
    興建完成等語。按稱不動產者，謂土地及其定著物，民法第六十六條第一項定有
    明文。而所謂土地之定著物，則指已足避風雨，可達經濟上之使用目的而言（最
    高法院七十年度臺上字第二二二一號判例意旨參照）。經查：
  1.明記公司向中興銀行申請借款後，中興銀行曾於八十三年三月八日派員前往系爭
    建案工地現場勘查，當時系爭建案部分建物已完成三樓半主結構體、其他建物則
    完成二樓主結構體；嗣中興銀行同意借款予明記公司後，亦多次派員勘查系爭建
    案工程進度：八十三年四月二十七日，系爭建案尚未完成三樓半主結構體之建物
    亦已完成至三樓主結構體；同年九月八日，全部建物均完成三樓半主結構體；同
    年十月十七日，部分建物外牆磁磚已完成等情，業據原告提出顯示上開日期之現
    場照片在卷可稽。而被告戊○○係於八十四年一月六日始向謝清源與明記公司買
    受系爭建案土地及未完成建物，此有系爭不動產買賣契約書附卷可考，且被告戊○○於買受系爭建案後，雖先後將系爭建案未完成工程發包予訴外人施國龍、陳
    肇岳承攬，然依卷附承攬契約書影本之記載，施國龍、陳肇岳所承攬之未完成工
    程項目，僅有磁磚舖設、水泥粉光、油漆粉刷、浴室設備、水電設備、門窗安裝
    等細部工程，並無主結構體工程。足見被告戊○○買受系爭建案以前，明記公司
    確已出資完成系爭建案全部建物三樓半之主結構體，且該未完全竣工之建物，已
    足避風雨，可達經濟上之使用目的，屬民法第六十六條第一項所謂土地之定著物
    ，而成為獨立之不動產。因此，原告主張系爭建案三十四棟建物應由明記公司原
    始取得所有權等語，應可採取。
  2.至於被告戊○○雖提出本院八十六年度重訴字第二二八號訴外人宜德營造股份有
    限公司（下稱宜德公司）與被告戊○○間給付工程款等事件民事判決書為證。然
    觀諸上開民事判決書理由欄二之記載，被告戊○○於該事件言詞辯論時，就宜德
    公司所主張之事實均未為爭執，依民事訴訟法第二百八十條第一項之規定，應視
    同自認，承審法官始依宜德公司所主張之事實，而認定被告戊○○向明記公司買
    受系爭建案三十四棟建物時，該建物均不足以避風雨，未達經濟上使用之目的，
    並非不動產。又上開民事判決經宜德公司提起上訴後，宜德公司與被告戊○○雖
    於臺灣高等法院臺中分院八十七年度重上字第六二號上訴事件八十七年七月二十
    九日準備程序期日成立訴訟上和解，被告戊○○承認系爭建案三十四棟建物係委
    由宜德公司承攬及修繕，並承認宜德公司就系爭建案三十四棟建物，在承攬及修
    繕所生三千二百萬元債權範圍內，有民法第五百十三條所規定之法定抵押權，固
    經本院依職權調取前開民事卷宗資料在卷可佐。然宜德公司實際上並未向被告戊○○承攬系爭建案未完成工程，宜德公司就系爭建案三十四棟建物亦無法定抵押
    權存在，而宜德公司法定代理人張慧敏、被告戊○○明知其情，竟互為虛偽讓步
    ，並成立上開訴訟上和解，就此不實之事項，使承辦法官依其和解內容，登載於
    職務上所掌之公文書，張慧敏、被告戊○○因而犯有刑法第二百十四條使公務員
    登載不實罪，經臺灣臺中地方法院九十年度訴字第二六八七號刑事判決處其等二
    人各拘役五十日，並經臺灣高等法院臺中分院九十一年度上訴字第一二一六號刑
    事判決駁回上訴而確定在案，亦經本院依職權調取前揭刑事卷宗資料附卷可參。
    足見宜德公司法定代理人張慧敏、被告戊○○在本院八十六年度重訴字第二二八
    號民事事件所為主張與自認，並非真實，則該事件承審法官本於其等不實主張與
    自認所認定之事實，自難認為真正。
六、按不動產物權，依法律行為而取得者，非經登記，不生效力，民法第七百五十八
    條定有明文。訴外人明記公司出資興建完成系爭建物三層半主結構體，其所有權
    應歸屬明記公司原始取得，嗣後明記公司雖將系爭建物出賣予被告戊○○，並完
    成交付，然系爭建物因尚未辦理保存登記，致明記公司未能將系爭建物所有權移
    轉登記予被告戊○○，依首揭規定，系爭建物所有權仍屬明記公司原始取得。惟
    按違章建築物雖為地政機關所不許登記，尚非不得以之為交易之標的，原建築人
    出賣該建築物時，依一般規則，既仍負有交付其物於買受人之義務，則其事後以
    有不能登記之弱點可乘，又隨時主張所有權為其原始取得，訴請確認，勢無以確
    保交易之安全，此種情形即屬所謂無即受確認判決之法律上利益，應予駁回（最
    高法院五十年度臺上字第一二三六號判例意旨參照）。明記公司既已出賣系爭建
    物予被告戊○○，並已完成交付，為確保交易之安全，揆諸前揭判例意旨，明記
    公司如對被告戊○○訴請確認明記公司就系爭建物之所有權存在，自屬無即受確
    認判決之法律上利益。而明記公司對被告戊○○訴請確認被告戊○○就系爭建物
    之所有權不存在之消極確認訴訟，既與前開積極確認訴訟係就同一訴訟標的求為
    相反之判決，本於相同意旨，亦應認為欠缺即受確認判決之法律上利益。又債權
    人依民法第二百四十二條所謂得以自己名義代位行使者，為債務人之權利而非自
    己之權利，若債務人自己並無該項權利，債權人自無代位行使之可言（最高法院
    四十九年度臺上字第一七五號判例意旨參照）。明記公司既因欠缺即受確認判決
    之法律上利益，而不得訴請確認被告戊○○就系爭建物之所有權不存在，則原告
    以明記公司債權人之地位，代位明記公司提起該項確認所有權不存在訴訟，亦屬
    欠缺即受確認判決之法律上利益，應予駁回。
七、次按第三人就執行標的物有足以排除強制執行之權利者，得於強制執行程序終結
    前，向執行法院對債權人提起異議之訴，如債務人亦否認其權利時，並得以債務
    人為被告，強制執行法第十五條固有明文。惟第三人就執行標的物有足以排除強
    制執行之權利者，係指對於執行標的物有所有權、典權、留置權、質權存在情形
    之一者而言，如債務人係買受未保存登記建物之買受人，並受領交付而取得事實
    上處分權，原始建築人即不得再以不能登記為由，主張所有權為其原始取得，並
    基於所有權請求撤銷強制執行程序。經查，被告戊○○向明記公司買受系爭建物
    後，既已受領交付，而取得系爭建物之事實上處分權，按諸前揭說明，明記公司
    自不得再主張其為系爭建物原始取得之所有權人，並基於所有權請求撤銷本院九
    十一年度執字第七五六二號清償債務強制執行事件，就原告所有系爭建物所為之
    強制執行程序。明記公司既不得提起第三人異議之訴，請求撤銷上開強制執行程
    序，則原告以明記公司債權人之地位，代位明記公司提起該項第三人異議之訴，
    亦屬無據，不應准許。
八、從而，原告基於民法第二百四十二條，民事訴訟法第二百四十七條第一項前段，
    強制執行法第十五條之法律規定，代位明記公司請求：(一)確認被告戊○○就系爭
    建物之所有權不存在；(二)本院九十一年度執字第七五六二號清償債務強制執行事
    件，就原告所有系爭建物所為之強制執行程序，應予撤銷；均無理由，應予駁回
    。
九、訴訟費用負擔之依據：民事訴訟法第七十八條。
中　　　華　　　民　　　國　　九十三　　年　　　七　　　月　　二十三　　日
                                        臺灣彰化地方民事第二庭
~B審判長法官　何志通
~B　　　法官　周莉菁
~B　　　法官　鄭舜元
右為正本係照原本作成。
如對本判決上訴，應於判決送達後二十日內向本院提出上訴狀。
中　　　華　　　民　　　國　　九十三　　年　　　七　　　月　　二十六　　日
~B法院書記官　卓俊杰
~F0
~T40
┌───────────────────────────────────────────────────┐
│附表（建物）︰　　　　　　　　　　　　　　　　　　　　　　　　　　　　　　　九十二年度訴字第一０二七號│
├─┬─┬──────┬────┬────┬─────────────┬────────┬───┬───┤
│　│　│　　　　　　│　　　　│建築式樣│建物面積（單位：平方公尺）│附　屬　　建　物│　　　│　　　│
│編│建│　　　　　　│　　　　│　　　　├─┬─┬─┬─┬─┬─┬─┼────┬─┬─┤權　利│　　　│
│　│　│　　　　　　│　　　　│主要建築│地│二│三│四│　│　│合│ 主要建 │面│面│　　　│　　　│
│　│　│　建物門牌　│基地坐落│　　　　│　│　│　│　│　│　│　│ 　　　 │　│積│　　　│備　考│
│　│　│　　　　　　│　　　　│材 料 及│面│　│　│　│　│　│　│ 築材料 │　│　│　　　│　　　│
│號│號│　　　　　　│　　　　│　　　　│　│　│　│　│　│　│　│　　　　│　│單│範　圍│　　　│
│　│　│　　　　　　│　　　　│房屋層數│層│層│層│層│　│　│計│ 及用途 │積│位│　　　│　　　│
├─┼─┼──────┼────┼────┼─┼─┼─┼─┼─┼─┼─┼────┼─┼─┼───┼───┤
│１│２│未編定　　　│彰化縣福│鋼筋混凝│０│０│０│０│　│　│０│二.三.四│７│平│全部　│　　　│
│　│６│　　　　　　│興鄉福鹿│土造四層│６│６│６│６│　│　│４│層陽台面│５│方│　　　│　　　│
│　│　│　　　　　　│段二五八│樓房住宅│．│．│．│．│　│　│．│積各6.19│．│公│　　　│　　　│
│　│　│　　　　　　│地號　　│　　　　│２│２│２│２│　│　│０│平方公尺│８│尺│　　　│　　　│
│　│　│　　　　　　│　　　　│　　　　│５│５│５│５│　│　│１│　　　　│１│　│　　　│　　　│
│  │  │            │        │        │  │  │  │  │  │  │２│        │  │  │      │      │
└─┴─┴──────┴────┴────┴─┴─┴─┴─┴─┴─┴─┴────┴─┴─┴───┴───┘
